ACORDAO-COMPLETO-2342313

ACÓRDÃO 1148/2019 ATA 2/2019 - PRIMEIRA CÂMARA

VISTOS, relatados e discutidos estes autos de embargos de declaração opostos pelo Sr. Antônio Sérgio Ferrari Vargas e pela Construtora Queiroz Galvão S/A ao Acórdão 15677/2018-TCU-Primeira Câmara, 
ACORDAM os Ministros do Tribunal de Contas da União, reunidos em sessão da 1ª Câmara, ante as razões expostas pelo Relator, em:
9.1. conhecer dos presentes embargos, com fundamento no art. 34, caput e § 1º, da Lei 8.443/1992, para, no mérito, acolhê-los parcialmente a fim de integrar, sem efeitos infringentes, o Acórdão 15677/2018-TCU-Primeira Câmara, com os fundamentos expostos no voto condutor desta deliberação;
9.2. autorizar o parcelamento das dívidas especificadas no Acórdão 6712/2014-TCU-Primeira Câmara, em até 36 (trinta e seis) parcelas mensais, nos termos do art. 217 do RI/TCU, com a incidência sobre cada parcela dos devidos encargos legais até o efetivo pagamento, esclarecendo que a falta de pagamento de qualquer parcela importará no vencimento antecipado do saldo devedor (§ 2º do art. 217 do RI/TCU) ;
9.3. dar ciência deste acórdão aos recorrentes, à Empresa Municipal de Obras e Urbanização de Aracaju/SE e à Procuradoria da República em Sergipe, neste caso, com fulcro no art. 16, § 3º, da Lei 8.443/1992 c/c o art. 209, § 7º, do Regimento Interno do TCU.

Embargos de declaração opostos pelo Sr. Antônio Sérgio Ferrari Vargas e pela Construtora Queiroz Galvão S/A contra o Acórdão 15.677/2018-1ª Câmara, que apreciou recursos de reconsideração interpostos pelos mesmos responsáveis contra decisão que julgou irregulares suas contas e condenou-lhe ao pagamento dos débitos e das multas individuais especificados.

Primeira Câmara

Empresa Municipal de Obras e Urbanização de Aracaju/SE.

3. Responsáveis/Recorrentes:
3.1. Responsáveis: Antônio Sérgio Ferrari Vargas (XXX.291.736-XX) e Construtora Queiroz Galvão S/A (33.412.792/0001-60).
3.2. Recorrentes: Antônio Sérgio Ferrari Vargas (XXX.291.736-XX) e Construtora Queiroz Galvão S/A (33.412.792/0001-60).

13.1. Ministros presentes: Walton Alencar Rodrigues (Presidente), Benjamin Zymler (Relator), Bruno Dantas e Vital do Rêgo.
13.2. Ministro-Substituto presente: Weder de Oliveira.

ACORDAO-COMPLETO-2416649

Acórdão de Relação 6980/2020 - Primeira Câmara

Acórdão de Relação

ACORDAO-COMPLETO-2406879

Acórdão de Relação 4859/2020 - Primeira Câmara

ACORDAO-COMPLETO-2363292

Acórdão de Relação 6152/2019 - Primeira Câmara

ACORDAO-COMPLETO-2350403

Acórdão 3219/2019 - Primeira Câmara

BENJAMIN ZYMLER

Ministro Bruno Dantas.

Cuidam os autos de embargos de declaração opostos pelo Sr. Antônio Sérgio Ferrari Vargas e pela Construtora Queiroz Galvão S/A ao Acórdão 15677/2018-TCU-Primeira Câmara.
2.	O presente feito trata, originalmente, de tomada de contas especial instaurada em atendimento ao item 9.8 do Acórdão 2238/2007-TCU-Plenário, tendo em vista a existência de suposto débito na execução de obras relativas ao contrato 62/1996, celebrado entre a Empresa Municipal de Obras e Urbanização de Aracaju/SE (Emurb) e a Construtora Queiroz Galvão S/A, referentes à abertura e urbanização da Avenida São Paulo em Aracaju/SE.
3.	O referido empreendimento foi custeado parcialmente com recursos federais oriundos dos contratos de repasse 0151455-76/2002 (Siafi 475551) e 0160128-98/2003 (Siafi 492851) .
4.	Na fase preliminar do processo foi promovida a citação do Sr. Antônio Sérgio Ferrari Vargas, na condição de Diretor-Presidente da Emurb e signatário dos Termos Aditivos, dos Aditivos Revisionais e dos Aditivos de Re-Ratificação ao Contrato 62/96, e da Construtora Queiroz Galvão S/A, tendo em vista a ocorrência de superfaturamento na aludida avença.
5.	Após a análise das respostas dos responsáveis, o Tribunal decidiu, por meio do Acórdão 6712/2014-TCU-Primeira Câmara, julgar irregulares as contas do Sr. Antônio Sérgio Ferrari Vargas e da Construtora Queiroz Galvão S/A, condená-los solidariamente ao pagamento do débito consignado no subitem 9.5 da deliberação; aplicar-lhes a multa individual de R$ 150.000,00, com fulcro no art. 57 da Lei 8.443/1992; e mandar adotar as demais medidas relacionadas à execução das dívidas.
6.	Irresignados com esta decisão, os responsáveis ingressaram com embargos de declaração, os quais foram conhecidos e rejeitados, nos termos do Acórdão 131/2015-TCU-Primeira Câmara.
7.	Ainda insatisfeitos, o Sr. Antônio Sérgio Ferrari Vargas e a Construtora Queiroz Galvão S/A ingressaram com recurso de reconsideração, que foi conhecido e desprovido, nos termos do Acórdão 15677/2018-TCU-Primeira Câmara.
8.	Na sequência, os responsáveis opuseram os presentes embargos de declaração, nos quais alegaram, em síntese:
8.1.	Sr. Antônio Sérgio Ferrari Vargas:
a)	não era competente para promover a análise de planilhas de preços, alterações de planilhas ou planilhas de revisão de preços das obras;
b)	tal atribuição pertencia ao Diretor Técnico e de Operações e ao Diretor de Obras e Habitação; 
c)	o Diretor de Obras deveria ter sido citado para apresentar justificativas; 
d)	essa omissão acarretou prejuízo enorme ao presente processo; 
e)	no Acórdão 2238/2007-TCU-Plenário, o TCU determinou que fossem identificados outros agentes, o que não foi efetivado em relação ao Diretor de Obras; 
f)	esta Corte de Contas já se manifestou reconhecendo a ilegitimidade do Diretor-Presidente da Emurb em situações similares, conforme o Acórdão 2309/2003-TCU-Segunda Câmara; 
g)	a decisão embargada foi omissa porque não apreciou a imputação de (ausência) de culpa in vigilondo e/ou in eligendo atribuída ao embargante; 
h)	o embargante agiu com zelo e dentro das suas atribuições legais; 
h)	houve excesso e desproporcionalidade na definição no valor da multa do recorrente; 
i)	há claramente a contradição do julgado embargado, pois fixou dentro do mesmo parâmetro o valor da multa para uma pessoa física e jurídica.
8.2.	Construtora Queiroz Galvão S/A:
a)	a deliberação não se manifestou sobre a tese da prescrição da pretensão punitiva do TCU;
b)	 na qualidade de entidade da Administração Pública vinculada aos princípios afetos ao exercício do poder de polícia e da prática de atos administrativos, a ação de controle externo do Tribunal de Contas da União está sujeita à incidência da prescrição/decadência no prazo quinquenal;
c)	entre o início das investigações das irregularidades aventadas e a efetiva aplicação de penalidade à embargante, transcorreram praticamente 10 anos; e 
d)	o acórdão embargado omitiu-se igualmente quanto ao pedido de parcelamento do débito formulado pela recorrente.
9.	Com isso, os embargantes requereram que:
9.1.	Sr. Antônio Sérgio Ferrari Vargas:
a)	seja declarada a nulidade do acórdão atacado e, por fim, supridas a omissão e contradição apontadas na presente manifestação;
b)	no mérito, seja preenchida a lacuna no julgado, de modo que este Tribunal venha desconsiderar o débito imposto ao insurgente; e
c)	considerando o pedido de efeitos infringentes formulado nos presentes aclaratórios, seja efetivada a oitiva do Ministério Público Especial com atuação nesta Colenda Corte de Contas, colhendo-se novo parecer acerca dos argumentos lançados na presente sublevação.
9.2.	 Construtora Queiroz Galvão S/A: sejam apreciadas as omissões elencadas acima. 
	É o relatório.

Rodrigo de Miranda Azevedo (OAB/PE nº 21.164) e outros, representando Construtora Queiroz Galvão S/A; e Evânio José de Moura Santos (OAB/BA nº 19.306) e outros, representando Antônio Sérgio Ferrari Vargas.

Subprocurador-Geral Paulo Soares Bugarin.

EMBARGOS DE DECLARAÇÃO EM RECURSO DE RECONSIDERAÇÃO. TOMADA DE CONTAS ESPECIAL. SUPERFATURAMENTO E DIVERSAS IRREGULARIDADES EM CONTRATO. CONTAS IRREGULARES. DÉBITO. MULTA. SUPOSTAS OMISSÕES E CONTRADIÇÕES NA DELIBERAÇÃO ATACADA. NÃO APRECIAÇÃO DA RESPONSABILIDADE DE AGENTE NÃO CHAMADO AO PROCESSO. PREJUÍZO À DEFESA. DESPROPORCIONALIDADE E CONTRADIÇÃO NO VALOR DA MULTA. PRESCRIÇÃO E NÃO APRECIAÇÃO DE PEDIDO DE PARCELAMENTO. CONHECIMENTO, ACOLHIMENTO PARCIAL E INTEGRAÇÃO DO ACÓRDÃO.

TOMADA DE CONTAS ESPECIAL (TCE)

Secretaria de Recursos (SERUR); Secretaria de Controle Externo no Estado de Sergipe (SECEX-SE).

Cuidam os autos de embargos de declaração opostos pelo Sr. Antônio Sérgio Ferrari Vargas e pela Construtora Queiroz Galvão S/A ao Acórdão 15677/2018-TCU-Primeira Câmara.
2.	O presente feito trata, originalmente, de tomada de contas especial instaurada em atendimento ao item 9.8 do Acórdão 2238/2007-TCU-Plenário, tendo em vista a existência de suposto débito na execução de obras relativas ao contrato 62/1996, celebrado entre a Empresa Municipal de Obras e Urbanização de Aracaju/SE (Emurb) e a Construtora Queiroz Galvão S/A, referentes à abertura e urbanização da Avenida São Paulo em Aracaju/SE.
3.	O referido empreendimento foi custeado parcialmente com recursos federais oriundos dos contratos de repasse 0151455-76/2002 (Siafi 475551) e 0160128-98/2003 (Siafi 492851) .
4.	Na fase preliminar do processo foi promovida a citação do Sr. Antônio Sérgio Ferrari Vargas, na condição de Diretor-Presidente da Emurb e signatário dos Termos Aditivos, dos Aditivos Revisionais e dos Aditivos de Re-Ratificação ao Contrato 62/96, e da Construtora Queiroz Galvão S/A, tendo em vista a ocorrência de superfaturamento na aludida avença.
5.	Após a análise das respostas dos responsáveis, o Tribunal decidiu, por meio do Acórdão 6712/2014-TCU-Primeira Câmara, julgar irregulares as contas do Sr. Antônio Sérgio Ferrari Vargas e da Construtora Queiroz Galvão S/A, condená-los solidariamente ao pagamento do débito consignado no subitem 9.5 da deliberação; aplicar-lhes a multa individual de R$ 150.000,00, com fulcro no art. 57 da Lei 8.443/1992; e mandar adotar as demais medidas relacionadas à execução das dívidas.
6.	Irresignados com esta decisão, os responsáveis ingressaram com embargos de declaração, os quais foram conhecidos e rejeitados, nos termos do Acórdão 131/2015-TCU-Primeira Câmara.
7.	Ainda insatisfeitos, o Sr. Antônio Sérgio Ferrari Vargas e a Construtora Queiroz Galvão S/A ingressaram com recurso de reconsideração, que foi conhecido e desprovido, nos termos do Acórdão 15677/2018-TCU-Primeira Câmara.
8.	Na sequência, os responsáveis opuseram os presentes embargos de declaração, nos quais trouxeram os argumentos expostos no relatório que antecede este voto, assim resumidos:
8.1.	Sr. Antônio Sérgio Ferrari Vargas: 
a)	não era competente para promover a análise de planilhas de preços, alterações de planilhas ou planilhas de revisão de preços das obras;
b)	tal atribuição pertencia ao Diretor Técnico e de Operações e ao Diretor de Obras e Habitação; 
c)	o Diretor de Obras deveria ter sido citado para apresentar justificativas; 
d)	essa omissão acarretou prejuízo enorme ao presente processo; 
e)	no Acórdão 2238/2007-TCU-Plenário, o TCU determinou que fossem identificados outros agentes, o que não foi efetivado em relação ao Diretor de Obras; 
f)	esta Corte de Contas já se manifestou reconhecendo a ilegitimidade do Diretor-Presidente da Emurb em situações similares, conforme o Acórdão 2309/2003-TCU-Segunda Câmara; 
g)	a decisão embargada foi omissa porque não apreciou a imputação de (ausência) de culpa in vigilando e/ou in eligendo atribuída ao embargante; 
h)	o embargante agiu com zelo e dentro das suas atribuições legais; 
h)	houve excesso e desproporcionalidade na definição no valor da multa do recorrente; 
i)	há claramente a contradição do julgado embargado, pois fixou dentro do mesmo parâmetro o valor da multa para uma pessoa física e jurídica.
8.2.	Construtora Queiroz Galvão S/A: 
a)	a deliberação não se manifestou sobre a tese da prescrição da pretensão punitiva do TCU;
b)	 na qualidade de entidade da Administração Pública vinculada aos princípios afetos ao exercício do poder de polícia e da prática de atos administrativos, a ação de controle externo do Tribunal de Contas da União está sujeita à incidência da prescrição/decadência no prazo quinquenal;
c)	entre o início das investigações das irregularidades aventadas e a efetiva aplicação de penalidade à embargante, transcorreram praticamente 10 anos; e 
d)	o acórdão embargado omitiu-se igualmente quanto ao pedido de parcelamento do débito formulado pela recorrente.
9.	Com isso, os embargantes requereram que:
9.1.	Sr. Antônio Sérgio Ferrari Vargas: seja declarada a nulidade do acórdão atacado e, por fim, supridas a omissão e contradição apontadas na presente manifestação; seja desconsiderado o débito imposto ao insurgente; e, considerando o pedido de efeitos infringentes formulado nos presentes aclaratórios, seja efetivada a oitiva do Ministério Público Especial com atuação nesta Colenda Corte de Contas.
9.2.	 Construtora Queiroz Galvão S/A: sejam apreciadas as omissões elencadas acima. 
10.	Feito esse necessário resumo, passo a decidir.
11.	Preliminarmente, observo que os presentes embargos de declaração preenchem os requisitos de admissibilidade previstos no art. 34, caput e § 1º, da Lei 8.443/1992, razão pela qual entendo que eles devem ser conhecidos.
II - Razões Recursais do Sr. Antônio Sérgio Ferrari Vargas
12.	Com relação ao mérito, ressalto, inicialmente, que as questões relacionadas às competências do Diretor Técnico e de Operação e do Diretor de Obras e Habitação da Emurb, assim como as do Diretor-Presidente, foram devidamente enfrentadas no acórdão recorrido, que considerou tais aspectos na definição da responsabilidade do Sr. Antônio Sérgio Ferrari Vargas pelo prejuízo ao erário. 
13.	Nesse sentido, transcrevo os itens do voto condutor do Acórdão 15677/2018-TCU-Primeira Câmara que trataram da questão:
"14.	Conforme apurado nos autos, a inclusão do ex-Diretor-Presidente da Emurb no rol de responsáveis se deu porque ele assinou os Termos Aditivos, os Aditivos Revisionais e os Aditivos de Re-Ratificação ao Contrato 62/1996, que promoveram a repactuação dos preços da avença de 1996 para 2002, sem atentar para o grande desalinhamento entre eles e os extraídos a partir dos sistemas de referência aplicáveis à obra.
15.	Ainda que os orçamentos tenham sido elaborados por instâncias inferiores subordinadas ao recorrente, compreendo que ele tinha condições jurídicas, pela sua competência legal, fáticas e pessoais, pela sua formação profissional como engenheiro e pela sua vasta experiência no setor público, de perceber o sobrepreço em itens corriqueiros em obras de infraestrutura urbana, tais como "adensamento de areia de reforço", "reforço de subleito com areia", "escavação, carga, descarga e transporte de material", "aquisição, escavação e carga de material de base e sub-base", "concreto armado fck=18 Mpa", "aquisição de  brita", dentre outros.
 (...) 
18.	Logo, é possível afirmar que o controle último dos processos de contratação de obras de engenharia, nas tipologias supramencionadas, constituía a atividade principal do ex-Diretor-Presidente, que, detinha a obrigação finalística e corriqueira de zelar para que os serviços fossem realizados seguindo os parâmetros da eficiência, eficácia, efetividade e economicidade.
19.	Nesse ponto, é preciso destacar que a responsabilidade da autoridade máxima de entidades públicas especializadas na administração de obras de engenharia por irregularidades graves no exercício de sua atividade finalística não é inédita nesta Corte de Contas."
14.	Dessa forma, é possível verificar que a deliberação embargada, após analisar a matéria devolvida pelos recursos de reconsideração, concluiu que o ex-Diretor-Presidente deveria ser responsabilizado, por ter agido de modo deficiente, como autoridade máxima do órgão, no controle último do processo de contratação levado a efeito pelos Termos Aditivos, dos Aditivos Revisionais e dos Aditivos de Re-Ratificação ao Contrato 62/1996. 
15.	Conforme deduzido nos trechos destacados a seguir, entendi que o embargante agiu com culpa grave, confirmando o entendimento do Ministro Relator a quo, que reputou como grosseira a irregularidade em exame:
"26. Diante desse quadro fático, compreendo que o recorrente agiu com culpa grave, na medida em que se distanciou bastante do padrão de conduta esperado, ao permitir a celebração de aditivos com sobrepreços unitários relevantes.
27. Por essa razão, concordo com a análise do Ministério Público junto ao TCU, no sentido de que não foram apresentados novos elementos que pudessem atenuar a gravidade da sua conduta ou afastar-lhe a responsabilidade e que os elementos contidos nos autos são suficientes para evidenciar a participação e a culpa grave do dirigente máximo da entidade, na consumação da irregularidade ensejadora do débito." 
16.	Dessa forma, observo que o acórdão atacado teve como fundamento a configuração da culpa in vigilando, que se materializou quando ele assinou os aludidos termos aditivos, corroborando planilhas elaboradas pelas instâncias técnicas inferiores com significativo superfaturamento. 
17.	Por esses motivos, julgo que devem ser rejeitados os argumentos deduzidos nas letras "a", "b", "g" (culpa in vigilando) e "h" do item 8.1 retro.
18.	Sobre a assertiva de que não cabia falar em culpa in elegendo, pois os Diretores eram indicados pelo Prefeito, verifico que, de fato, o argumento não foi apreciado na decisão atacada. 
19.	A despeito disso, observo que a alegação, que se mostra procedente, não tem o condão de alterar o mérito do Acórdão 15677/2018-TCU-Primeira Câmara, que manteve a deliberação original pelas considerações expostas nos itens  13 a 16 supra. 
20.	Com relação à alegação de que o Acórdão 15677/2018-TCU-Primeira Câmara se omitiu a respeito da necessidade de citar o Diretor de Obras, registro que, de fato, a questão não foi enfrentada na deliberação atacada. Portanto, cabe a sua análise, na presente etapa recursal.
21.	Sobre o assunto, cabe destacar que a jurisprudência deste Tribunal se consolidou no sentido de que o instituto da solidariedade passiva constitui benefício legal em favor do credor e, por esse motivo, a eventual ausência de chamamento ao processo de outros responsáveis solidários não obsta a imputação de débito ao agente devidamente citado, o qual pode buscar em juízo eventual ressarcimento pessoal por meio da devida ação regressiva (Acórdão 301/2015-TCU-Plenário; 737/2014-2ª Câmara; 1.737/2014-2ª Câmara 4.192/2011-1ª Câmara; 10.560/2011-2ª Câmara; 864/2009-Plenário, dentre outros) .
22.	No presente caso, embora o chamamento do Diretor de Obras tenha sido requerido nos autos, por ocasião da interposição do recurso de reconsideração, entendo que o longo transcurso de tempo entre os fatos e a primeira citação que seria realizada faz a situação incidir nas excepcionalidades previstas no art. 19 da IN TCU 71/2012. 
23.	A despeito disso, a ausência de responsabilização de outros agentes eventualmente envolvidos nas irregularidades não obsta a condenação do Sr. Antônio Sérgio Ferrari Vargas, nem constitui um fator prejudicial à sua ampla defesa. 
24.	Afinal, o ex-gestor detém formação profissional em engenharia e possui vasta experiência no setor público, de modo que ele tem amplas condições técnicas de defender a economicidade do contrato e contraditar os aspectos trazidos pela fiscalização do TCU, trazendo, inclusive, os critérios que o levaram a concordar com os termos da contratação em exame.
25.	Sendo assim, rechaço os argumentos aduzidos nas letras "c" e "d" do irem 8.1 retro. 
26.	Quanto à assertiva de que o TCU determinou que fossem identificados outros agentes, no Acórdão 2238/2007-TCU-Plenário, o que não foi efetivado em relação ao Diretor de Obras, destaco que a unidade técnica deu cumprimento à referida deliberação ao promover a citação dos Srs. Zilmon Cardoso de Araújo e João Bosco Santana de Oliveira, ex-diretores de Gestão da Emurb, e Renan Moreira Sandes e Sílvio de Almeida Gomes, ex-fiscais do Contrato 62/1996. 
27.	Como se vê, o Tribunal não chamou aos autos o Diretor de Obras, que, segundo o Sr. Antônio Sérgio Ferrari Vargas, detinha a competência funcional de conduzir a elaboração de planilhas contratuais. Apesar desse aparente error in judicando, na etapa preliminar do processo, não há que se falar em nulidade processual nem em prejuízo para a defesa, conforme os argumentos deduzidos nos itens 16 a 19. Logo, a alegação também deve ser rejeitada nesta oportunidade.
28.	Sobre a assertiva de que esta Corte de Contas já se manifestou reconhecendo a ilegitimidade do Diretor-Presidente da Emurb em situações similares, conforme o Acórdão 2309/2003-TCU-Segunda Câmara, trago as seguintes considerações.
29.	Compulsando o voto condutor da referida deliberação, verifico que o então Diretor-Presidente teve suas alegações de defesa acatadas, não porque era incompetente para a prática do ato inquinado, mas porque restou comprovada a correta utilização dos recursos federais em exame naquele feito. Nesse sentido, colaciono o seguinte trecho do voto condutor do aresto:
"I - Apreciação das alegações de defesa dos Srs Sérgio Aragão Almeida e Maisa Fotini Guimarães Kalatzis Britto
Inicialmente, concorde com o parecer conclusivo da Unidade Técnica, ratificado pelo Ministério Público, acolho as alegações de defesa apresentadas pelos Srs. Sérgio Aragão Almeida e Maisa Fotini Guimarães Kalatzis Britto. Em conseqüência, sejam as contas desses responsáveis julgadas regulares com ressalvas, dando-lhes quitação.
No primeiro caso, ante a confirmação de que os recursos despendidos e comprovados por meio da nota fiscal nº 1344, no valor de R$ 67.587,75, foram efetivamente aplicados na pavimentação de algumas ruas constantes do plano de trabalho do Convênio MPO/SEPRE nº 756/97, afastada a imputação original da citação de cobrança de taxa de fiscalização à prefeitura. Demais disso, entendo improcedente a análise levada a efeito pondo em suspeição a autenticidade dos documentos apresentados como prova, tendo como fundamentos exclusivamente considerações de caráter subjetivo, desprovida de quaisquer elementos fáticos e materiais."
30.	Com isso, rejeito a alegação contida na letra "f" do irem 8.1 retro.
31.	Sobre o suposto excesso e desproporcionalidade na definição no valor da multa do recorrente, registro que a matéria foi enfrentada na deliberação recorrida, que acolheu no item 48 do voto a análise da Serur a respeito do tema. Por oportuno, transcrevo o seguinte excerto do exame da unidade técnica, contido no relatório que antecede o Acórdão 15677/2018-TCU-Primeira Câmara:
"6.3. 	Conforme pacificada jurisprudência desta Corte, no âmbito do TCU, a dosimetria da pena tem como balizadores o nível de gravidade dos ilícitos apurados, com a valoração das circunstâncias fáticas e jurídicas envolvidas, e a isonomia de tratamento com casos análogos. O Tribunal não realiza dosimetria objetiva da multa, comum à aplicação de normas do Direito Penal, e não há um rol de agravantes e atenuantes legalmente reconhecido (v. g. Acórdão 944/2016-TCU-Plenário; Acórdão 9402/2015-TCU-Segunda Câmara; Acórdão 1427/2015-TCU-Plenário; Acórdão 123/2014-TCU-Plenário) .
6.4. 	Assim, compete ao Tribunal, no caso a sua 1ª Câmara, deliberar acerca da gravidade dos ilícitos apurados, valorando discricionariamente as circunstâncias fáticas e jurídicas envolvidas, para se chegar ao quantum a ser aplicado conforme o caso concreto sob análise.
6.5. 	Verifica-se que o valor da multa aplicada (R$ 150.000,00) corresponde a aproximadamente 8,2% do débito atualizado imputado solidariamente ao recorrente (R$ 1.832.339,73) .
6.6. 	Considerando o tratamento conferido aos casos análogos de aplicação de multa a Diretor-Presidente de entidades, não se vislumbra a desproporcionalidade da pena aplicada ao recorrente, porquanto o percentual do débito a ele aplicado a título de multa não extrapola a faixa-média das sanções aplicadas em casos análogos. Confira-se:
	Débito  atualizado (R$) 
	Multa (R$) 
	Percentual (%) 
	Acórdão

	181.247,63
	16.000,00
	8,8
	9717/2016 - 2ª Câmara

	1.708.962,09
	170.000,00
	9,9
	5187/2016 - 1ª Câmara

	343.661,71
	25.000,00
	7,2
	5065/2016 - 1ª Câmara

6.7. 	Assim, se o TCU divergir da proposta anterior de apená-lo com a sanção prevista no art. 58, III, da Lei Orgânica do TCU, suas razões recursais nesse ponto não devem ser acolhidas, porquanto não se verifica a desproporcionalidade da pena aplicada, invocada pelo recorrente. Todavia, se houver convergência, o TCU deve proceder a nova dosimetria da pena de acordo com os parâmetros dispostos no art. 268, III, do RITCU."
32.	Ainda sobre o assunto, cabe acrescentar que a jurisprudência do TCU é firme no sentido de que a eventual hipossuficiência do responsável não é causa bastante para justificar a redução da multa aplicada, por falta de amparo legal (Acórdão 655/2008-TCU-Plenário, 588/2010-2ª Câmara, 6045/2012-1ª Câmara, 7243/2012-1ª Câmara, dentre outros) .
33.	A respeito da alegação de que o julgado embargado se mostra contraditório, pois fixou dentro do mesmo parâmetro o valor da multa para uma pessoa física e jurídica, assinalo, de início, que o Acórdão 15677/2018-TCU-Primeira Câmara não definiu, a rigor, o quantum da sanção imposta ao Sr. Antônio Sérgio Ferrari Vargas.
34.	Conforme visto, a dosimetria da multa foi realizada no Acórdão 6712/2014-TCU-Primeira Câmara, o primeiro proferido no processo, cujos critérios foram considerados justificados, adequados e de acordo com os parâmetros do Regimento Interno, como se depreende no trecho transcrito no item 31 supra.
35.	A despeito disso, compreendo que não há contradição no fato de o TCU ter mantido o valor da sanção dos ex-Diretor-Presidente e da empresa no mesmo patamar. A uma porque a capacidade de pagamento não constitui critério de fixação do valor de sanções, no âmbito desta Corte de Contas, como visto. A duas porque o agente público e a contratada tiveram, a meu juízo, idêntica participação na consumação do superfaturamento, ao assinalarem termos aditivos com significativo superfaturamento. A três porque não consta dos autos elementos que possam municiar o exame de circunstâncias agravantes ou atenuantes, nem dos antecedentes dos responsáveis, que sejam capazes de permitir um eventual discrímen, à luz do art. 22, § 2º, do Decreto-Lei nº 4.657 (Lei de Introdução às Normas do Direito Brasileiro) . 
36.	Dessa forma, rejeito a alegação contida na letra "g" do irem 8.1 supra.
37.	Por fim, quanto ao requerimento para que o processo seja submetido à apreciação do Parquet, ressalto que o art. 280 do Regimento Interno preconiza que é obrigatória a audiência do Ministério Público em todos os recursos, exceto nos embargos de declaração, no agravo e no pedido de reexame em processo de fiscalização de ato ou contrato.
38.	Sendo assim, considerando a facultatividade da intervenção do Parquet, na análise de embargos de declaração, e a existência de elementos suficientes nos autos para a formação de minha convicção, rejeito o requerimento apresentado pelo Sr. Antônio Sérgio Ferrari Vargas.
III - Razões Recursais da Construtora Queiroz Galvão S/A
39.	Com relação à assertiva de que não foi apreciado o argumento de prescrição da multa imposta pelo Tribunal, assinalo que a matéria foi enfrentada na deliberação recorrida, cujo voto acolheu a análise da Serur a respeito do tema. Por oportuno, transcrevo o seguinte excerto do exame empreendido pela unidade técnica, contido no relatório que antecede o Acórdão 15677/2018-TCU-Primeira Câmara:
"14.1	No que tange à prescrição da pretensão punitiva do TCU, recentemente, a matéria restou pacificada no âmbito da Corte de Contas federal, que fixou seu entendimento, por meio do Acórdão 1441/2016-TCU-Plenário, proferido nos autos do TC Processo 030.926/2015-7, quanto à subordinação dessa pretensão ao prazo geral de prescrição de dez anos indicado no art. 205 do Código Civil, contado a partir da data da ocorrência da irregularidade sancionada, nos termos do art. 189, do Código Civil.
14.2.	Registre-se, por oportuno, que também restou decidido naquela oportunidade que a prescrição é interrompida pelo ato que ordenar a citação, a audiência ou a oitiva da parte, recomeçando a correr da data em que for ordenada a citação, a audiência ou oitiva da parte, nos termos do art. 202, parágrafo único, parte inicial, do Código Civil. 
 (...) 
14.5. 	Em 8/9/2009, via despacho do Exmo. Ministro Valmir Campelo (peça 2, p. 170) , foi ordenada a citação da construtora Queiroz Galvão S/A, restando, portanto, interrompida a prescrição nessa data.
14.6. 	O prazo prescricional decenal recomeçou a correr em 16/9/2009, data em foram ordenadas três citações à recorrente (peça 2, p. 187-188, 194-195, 198-199) . 
14.7. 	Considerando que a irregularidade mais remota só prescreveria em 19/5/2014 e antes disso a prescrição foi interrompida em 8/9/2009, recomeçando a correr com a citação da recorrente em 16/9/2009, a pretensão punitiva do TCU só restaria frustrada em 16/9/2019. No entanto, como a multa foi aplicada por meio do acórdão recorrido, publicado em 3/11/2014, a referida pretensão não foi alcançada pela prescrição alegada.
14.8. 	De ofício, segue a análise da multa aplicada ao outro recorrente, Senhor Antônio Sérgio Ferrari Vargas, que se ampara nos autos do processo TC Processo 018.170/2004-3, que originou a presente TCE.
14.9. 	Compulsando os autos do processo TC Processo 018.170/2004-3 (peça 1, p. 133) , em 10/11/2005, via despacho do Exmo. Ministro Valmir Campelo, foi ordenada a audiência do Senhor Antônio Sérgio Vargas, restando, portanto, interrompido a prescrição nessa data.
14.10. 	O decênio prescricional recomeçou a correr em 1º/12/2005, data em foi ordenada a referida audiência (peça 1, p. 142-143) .
14.11. 	Considerando que a irregularidade mais remota só prescreveria em 19/5/2014 e antes disso a prescrição foi interrompida em 10/11/2005, recomeçando a correr com a citação da recorrente em 1º/12/2005, a pretensão punitiva do TCU só restaria frustrada em 1º/12/2015. No entanto, como a multa foi aplicada por meio do acórdão recorrido, publicado em 3/11/2014, a referida pretensão também não foi alcançada pela prescrição alegada."  (grifos acrescidos) .
40.	Logo, rejeito a alegação contida nas letras "a", "b" e "c" do irem 8.2 supra.
41.	Sobre o argumento de que o acórdão embargado omitiu-se quanto ao pedido de parcelamento do débito formulado pela recorrente, verifico que assiste razão ao recorrente. Com isso, adequado o saneamento do decisum, com a inclusão de autorização para o pagamento parcelado das dívidas, nos termos regimentais.
IV
42.	Após a inclusão do processo em pauta, o Sr. Antônio Sérgio Vargas atravessou petição solicitando que o processo fosse excluído desta sessão de julgamento, para que fosse colhida a manifestação do Ministério Público a respeito dos "Embargos de Declaração com efeitos infringentes".
43.	Considerando que a matéria já foi enfrentada nos itens 37 e 38 supra, rejeito o pedido formulado pelo embargante, por falta de amparo regimental. 
44.	Diante de todo o exposto, voto por que seja adotada a deliberação que ora submeto a este Colegiado. 
 
TCU, Sala das Sessões Ministro Luciano Brandão Alves de Souza, em 5 de fevereiro de 2019.
BENJAMIN ZYMLER 
Relator